臺灣高等法院花蓮分院民事判決          100年度選上字第5號
上  訴  人  陳定澧即陳義諶
訴訟代理人  吳明益律師
被上訴人    黃秋福
訴訟代理人  林國泰律師
上列當事人間請求當選無效事件，上訴人對於臺灣花蓮地方法院
中華民國100年1月31日99年度選字第17號第一審判決提起上訴，
本院於100年6月21日言詞辯論終結，判決如下：
    主  文
上訴駁回。
第二審訴訟費用由上訴人負擔。
    事實及理由
一、原審依被上訴人之請求，宣告上訴人於花蓮縣第19屆秀林鄉
    第一選區鄉民代表選舉之當選無效。本院審理結果，認為原
    判決認事用法並無不合，應予維持，並引用原判決所載之事
    實及理由如附件所示。
二、上訴人聲明：1、原判決廢棄。2、上開廢棄部分，被上訴人
    於第一審之訴駁回。其於本院補充之陳述略以：
（一）本件確認當選無效事件，並無證據足以證明上訴人有與蔡
      麗亮及林貴光之行賄行為有意思聯絡，且被上訴人自始至
      終均未提出有利其主張之證據，然原審判決竟以推論臆測
      之方式，遽為不利上訴人之認定，除有違言詞辯論主義外
      ，亦嚴重違背民事訴訟之舉證法則。
（二）原審認定上訴人陳義諶就蔡麗亮、林貴光等之行賄行為有
      意思聯絡乙情，業經台灣花蓮地方法院檢察署為不起訴處
      分，認定上訴人與蔡麗亮及林貴光間並無任何意思聯絡，
      足證被上訴人起訴之事實，並非真實。
（三）本件賄選乃蔡麗亮臨時起意，並經由林貴光所提供之資訊
      ，前往可樂部落進行行賄，而上訴人就所有賄選情事毫無
      所悉：
   1、本件賄選確屬蔡麗亮聽聞選風不良，一時情急而臨時起意
      進行賄選：
      查上訴人蔡麗亮於99年度選訴字第23號刑事案件99年11月
      18日之審理中證稱：「（審判長問：你們當時拜訪的對象
      已經先設定好的？）證人蔡麗亮答：沒有，我們是臨時決
      定的，林貴光跟我說去拜訪他的親戚、朋友，他熟的人。
      …（受命法官問：你於偵訊時稱當天大概有10幾個左右，
      你是看到他們好像不太穩，而且賄選很嚴重，你才會給他
      們錢，有何意見？提示99選偵字第45號卷第94頁？）證人
      蔡麗亮答：發錢當天好像是這樣子沒錯，我是臨時起意的
      。…（檢察官問：為何於99年6月5日那天要去現金買票？
      ）證人蔡麗亮答：我是臨時起意，因為身上剛好有一點錢
      。（檢察官問：為何臨時起意去送錢的對象都是在當地有
      投票權的選民？）證人蔡麗亮答：因為林貴光跟我講他的
      親戚、朋友，他們比較可能會投票給我們。…（檢察官問
      ：你是否聽到風聲富世、可樂部落選情不穩，才決定要去
      交付賄款？）證人蔡麗亮答：我是看他們很困苦，而且選
      風很嚴重，有聽到別的候選人可能對他們買票，所以我才
      臨時決定要做這樣的事。」等語。
   2、本件蔡麗亮所賄選之對象範圍，均為林貴光之親戚與鄰居
      ，足認本件賄選乃蔡麗亮臨時起意，故行賄對象方侷限於
      林貴光之親戚與鄰居：
      查本件賄選案所行賄之對象郭文君、江美代、周裕仁、王
      哲輝、王哲雄及蔡玉妹等人，與上訴人林貴光係為朋友、
      鄰居、親戚等關係，此有林貴光99年度選訴字第23號案件
      於99年11月18日刑事審理中之證詞可稽：「（審判長問：
      周裕仁、江美代是你的親戚、朋友嗎？）證人林貴光答：
      不是，但他們是我的鄰居，我認識他們。（審判長問：王
      哲雄是你的親戚、朋友嗎?)證人林貴光答：是我的親戚。
      （審判長問：郭文君是你的親戚、朋友嗎？）證人林貴光
      答：不是，是西寶土木包工業的員工，他是我帶他進去的
      。（審判長問：蔡玉妹？）證人林貴光答：是我親戚。」
      、99年8月27日刑事審理證詞：「（法官問：發錢過程中
      有無聽到蔡麗亮以電話與陳義諶或其他人聯絡發錢的事？
      ）上訴人林貴光答：沒有。」等語，足見本件行賄對象僅
      侷限於林貴光之鄰居、親戚，倘若如原審所認係上訴人指
      示蔡麗亮所為，為何僅侷限於可樂部落且為林貴光之親戚
      及鄰居？是以，本件賄選確實為蔡麗亮個人臨時起意，並
      透過對當地環境地理熟悉之林貴光協助，上訴人自始至終
      並不知悉。
   3、上訴人並未與蔡麗亮及林貴光就行賄行為有意思聯絡：
      查林貴光於偵查中自承上訴人並未要求伊行賄，且於蔡麗
      亮及林貴光行賄過程中，均未見上訴人與渠等二人有任何
      聯繫，此有上訴人之電話通聯紀錄可佐（上證一）。況且
      ，倘如原審所認定上訴人有意透過林貴光及蔡麗亮進行賄
      選，為何上訴人於事前均未告知對地緣熟悉之林貴光關於
      本件賄選之相關訊息？足徵上訴人對於本件賄選情事毫無
      所悉。因此，蔡麗亮既於偵查中證稱本件賄選案係其個人
      臨時起意所為，且林貴光亦已證稱上訴人並未要求伊進行
      賄選，足可認定上訴人並未與蔡麗亮及林貴光就本件行賄
      行為有意思聯絡。且遍觀原審卷證資料，均未見有積極證
      據證明上訴人與蔡麗亮及林貴光間對行賄行為有意思聯絡
      ，然原審徒憑上訴人與蔡麗亮為夫妻關係，遽認定上訴人
      指示蔡麗亮進行賄選，顯屬率斷。
（四）綜據上述，本件賄選案係因蔡麗亮聽聞選情不佳，方臨時
      起意透過林貴光之協助，進行本次鄉民代表之賄選，而行
      賄對象也僅限於林貴光所指引提供之鄰居與親戚等人，況
      上訴人陳義諶業經花蓮地方法院檢察署為不起訴處分，從
      而，陳義諶對於該賄選案既不知情，其與蔡麗亮、林貴光
      等有何犯意聯絡。原審判決徒以臆測方式而為推論，俱與
      卷證相悖，亦無積極證據足堪佐證，自嫌率斷。
三、被上訴人聲明：上訴駁回。其於本院補充之陳述略以：
（一）被上訴人援用在原審所提出之相關書狀及證據。
（二）選罷法第120條第1項第3款規定所稱候選人之主體，應不
      限候選人本身，若係候選人競選組織之成員抑或候選人之
      至親，均應包含在內。
（三）本件上訴人是否與賄選無涉，須經綜合一切情狀、證據，
      依調查證據及斟酌全辯論意旨之結果認定，倘上訴人涉有
      賄選，自不受檢察官之不起訴處分或未據起訴暨刑事判決
      認定無罪之拘束。
（四）本件接受行賄之對象均非蔡麗亮所熟悉，若非上訴人應允
      及從旁協助，蔡麗亮如何能指揮林貴光等人從事高度敏感
      性及刑責重大之行賄行為？故得認上訴人應屬知情而有意
      利用蔡麗亮及林貴光之行為以求當選，至為灼然。又蔡麗
      亮警詢中供稱影印自其記事本上，列本次有投票權人之名
      單為上訴人所寫，故上訴人於原審辯其事前不知蔡麗亮與
      林貴光為其賄選，顯不可採。
（五）再查本件賄選之過程，係由蔡麗亮交錢給林貴光，林貴光
      再依指示交付給王哲雄、蔡玉妹、王正良等或由蔡麗亮交
      給田寶琴，再由王哲雄、蔡玉妹、王正良及田寶琴轉交給
      其他有投票選之人，乃屬有系統之層層轉發，非漫無目的
      之發放，是依社會常情，在檢警大力查賄之情勢下，行賄
      買票之人必先事前層層調查及統計，了解行賄之對象、相
      互關係及其發放金錢之路徑之後，才開始行動，不可能盲
      目而為，更要防止送錢給錯誤之對象，加上經費有限而錢
      又要花在刀口，必然有賴熟悉選區狀況之人才能進行。而
      依蔡麗亮所證述：「我不是很清楚被告（即上訴人）的選
      舉狀況。我沒有住在秀林鄉。」等語，其就選區之狀況均
      非熟悉，應無從指揮如何賄選，而林貴光在原審刑事庭審
      理的時候說：當時都是蔡麗亮指示伊去哪裡，到了之後，
      蔡麗亮再從皮包裡拿錢，然後由伊去敲門交付等語（參見
      刑事99年度選訴21卷99年8月27日準備程序筆錄第3、4頁
      ），由上述蔡麗亮行賄之情形來看，必有人先計畫及聯繫
      達成一定默契之後才交由蔡麗亮執行，故上訴人有幕後參
      與指示之行為，昭然若揭。
四、本院之判斷：
（一）本件兩造均為花蓮縣秀林鄉第19屆鄉民代表選舉第一選舉
      區候選人，選舉結果由上訴人當選，經花蓮縣選舉委員會
      於99年6月18日公告；而被上訴人係於99年7月13日提起本
      件當選無效之訴，符合法定期間之規定等情，為兩造所不
      爭。
（二）上訴人之妻蔡麗亮於競選期間，與林貴光共同以每票新台
      幣1000元之代價，對王正良等有投票權人交付賄賂，而約
      其等投票權為一定之行使，而王正良、周裕仁、江美代、
      王哲輝、王哲雄、郭文君、蔡玉妹、田寶琴、張春妹、田
      惠民等人亦因而許其等投票權為一定之行使等事實，業據
      蔡麗亮、林貴光二人於原審法院99年度選訴字第23號違反
      公職人員選舉罷免法一案供述屬實，並經刑事判決有罪確
      定在案，此亦為上訴人所不爭。
（三）上訴人就其妻蔡麗亮與林貴光之上開賄選行為，雖否認知
      情，且經檢察官為不起訴處分；惟檢察官不起訴處分，無
      拘束民事訴訟之效力，本院仍應綜合一切情狀、證據，依
      調查證據及斟酌全辯論意旨之結果，依自由心證為獨立之
      認定，不受檢察官不起訴處分之拘束。
（四）依上訴人所述，蔡麗亮平日居住於花蓮市，鮮少前往本案
      可樂部落地區○○○區○路況與地方人士均不熟悉。蔡麗
      亮亦證述：「我不是很清楚被告的選舉狀況。我沒有住在
      秀林鄉」等語。既然蔡麗亮不是很清楚上訴人的選舉狀況
      ，也不熟悉可樂部落地區之路況與地方人士，縱使風聞該
      地區選情不穩，臨時起意決定為上訴人買票，理當先與上
      訴人商量討論是否可行及如何買票等重點，以收買票效果
      並免被查獲，始合乎常情，自不可能對其不熟悉之選民，
      不分敵我，逕自貿然進行買票之行為。且依林貴光在刑事
      庭審理時所稱當時都是蔡麗亮指示伊去哪裡，到了之後，
      蔡麗亮再從皮包裡拿錢，然後由伊去敲門交付等語，可知
      買票之對象及住處，並非林貴光所提供。而蔡麗亮既不清
      楚上訴人之選舉狀況，亦不熟悉可樂部落地區之路況與地
      方人士，卻能具體指示林貴光到某些選民住處買票，則該
      等受賄選民之資料如何得來，已不待言。上訴人抗辯其對
      本件賄選案既不知情，亦無與蔡麗亮、林貴光有何犯意聯
      絡云云，要不可採。
五、綜上所述，上訴意旨指摘原判決不當，求予廢棄改判，為無
    理由，應予駁回。
六、本件事證已明，兩造其餘攻擊防禦方法，核與本件判決結果
    不生影響，爰不一一論述。
據上論結，本件上訴為無理由，依民事訴訟法第449條第1項、第
78條，判決如主文。
中    華    民    國    100    年    7    月     7    日
                  民事庭審判長法  官  謝志揚
                              法  官  張健河
                              法  官  林慶煙
以上正本係照原本作成。
本件不得上訴。
中    華    民    國   100    年    7     月    7     日
                              書記官  邱廣譽